【裁判字號】    98,消債更,84
【裁判日期】    980923
【裁判案由】    更生事件
【裁判全文】
臺灣雲林地方法院民事裁定            98年度消債更字第84號
聲  請  人  甲○○
上列當事人因消費者債務清理事件聲請更生，本院裁定如下：
    主  文
聲請駁回。
聲請費用由聲請人負擔。
    理  由
一、按債務人與金融機構協商成立者，不得聲請更生或清算，但
    因不可歸責於己之事由，致履行顯有重大困難者，不在此限
    ；本條例施行前，債務人依金融主管機關協調成立之中華民
    國銀行公會會員辦理消費金融案件無擔保債務協商機制與金
    融機構成立之協商，準用前項之規定，消費者債務清理條例
    第151 條第5 項、第6 項分別定有明文。準此，債務人如於
    消費者債務清理條例施行前，已利用金融主管機關協調成立
    之中華民國銀行公會會員辦理消費金融案件無擔保債務協商
    機制，與金融機構成立協商，即須依約清償債務，僅於其後
    發生情事變更，在清償期間收入或收益不如預期，致該方案
    履行困難甚或履行不能，且因不可歸責於己之事由所致，始
    能聲請更生或清算，至如認該協商方案履行有其他不適當情
    形，即應再循協商途徑謀求解決，不得逕依消費者債務清理
    條例聲請更生，蓋該債務清償方案係經債務人行使程序選擇
    權而與債權人締結之債務清理契約，其即應受該契約之拘束
    ，且消費者債務清理條例更生之規範目的，係在維持債務人
    基本生活之情況下，於債務人之能力範圍內盡力清償債務，
    非謂債務人得任意利用債務清理程序減輕債務，因此，為避
    免債務人針對已成立之協商方案任意毀諾，濫用更生或清算
    之債務清理程序，須債務人於協商成立後因不可歸責於己之
    事由，致其無法履行原定清償方案，始例外得依消費者債務
    清理條例聲請更生或清算。復依消費者債務清理條例第3 條
    規定，債務人有不能清償債務或有不能清償之虞者，始得依
    本條例所定更生或清算程序，清理其債務。
二、本件聲請意旨略以：聲請人因消費借貸、自用住宅借款、信
    用卡或現金卡契約，積欠金融機構債務共新臺幣（下同）89
    8,587 元，及民間合會債務180,000 元，聲請人於消費者債
    務清理條例施行前，曾於民國95年間以書面向最大債權金融
    機構慶豐商業銀行股份有限公司（以下稱慶豐銀行）請求共
    同協商債務清償方案，達成每月大約清償10,000元之清償方
    案，聲請人勉強履約2 期，即因聲請人之夫於95年左右，罹
    患急性肝硬化導致住院治療，因此失業，全家生活支出及醫
    療費有賴聲請人獨立支撐，惟聲請人每月薪資僅有20,000元
    ，聲請人每月生活必要支出及扶養費用約17,557元，在親友
    接濟下勉強可償還，因家裏發生重大事故，衡量未來生活所
    需，認毀諾方足以維持生活家計，又聲請人每月薪資20,000
    元，扣除上開協議償還金額後，遠低於本人及三名受扶養子
    女依內政部公布97年臺灣省地區之最低生活費標準，恐令全
    家陷入經濟困境，請鈞院賜准更生裁定，以維人民權益等語
    。
三、聲請人主張其因消費借貸、信用卡或現金卡契約積欠無擔保
    債務之數額、與銀行前置協商之還款金額、前置協商經過及
    嗣後毀諾之情形，每月收入、財產狀況與償還計畫等，固據
    其提出財團法人金融聯合徵信中心當事人綜合信用報告- 債
    務清理條例前置協商專用債權人清冊、債權人清冊、財產及
    收入狀況說明書、聲請人、配偶、子女之金融機構存摺影本
    、聲請人、配偶、子女之95、96、97年度綜合所得稅各類所
    得資料清單、聲請人及其配偶、子女之財產歸屬資料清單、
    聲請人之薪資發放明細表、勞工保險被保險人投保資料表、
    聲請人配偶之診斷證明書、醫療收據、聲請人與其配偶之健
    保費繳費通知單、支出生活費用之發票、有線電視繳費收據
    、聲請人子女王曜琳、王志誠之學費收據、電信費用繳費通
    知、聲請人之機車行車執照、戶口名簿等為證。
四、經查：
(一)、聲請人於95年05月11日與最大債權銀行慶豐銀行達成債務協
    商，同意自95年06月起，分80期，利率3.88% ，於每月10日
    以10,300元依各債權銀行債權金額比例清償，聲請人依約自
    95年06月起按月償還欠款，惟僅繳納2 期即毀諾。聲請人又
    於98年06月向慶豐銀行申請為個別協商一致性方案，經慶豐
    銀行洽詢聲請人財務狀況及評估還款能力後，同意以二階段
    還款方案還款，雙方協商自98年07月起，分72期，利率0%，
    第1 期至71期於每月10日繳納3,391 元，第72期當月10日清
    償餘額，依其所負債務金額推算每月應繳金額為8,500 元，
    但聲請人於慶豐銀行通知簽訂書面契約時，改口稱無力負擔
    ，故最終仍未能達成協議等情，有慶豐銀行98年08月04日陳
    報狀及所附95年05月11日協議書、無擔保債務還款計劃、消
    金債務協商電腦資料、個別協商一致性方案協議書在卷可稽
    ，而聲請人自95年起迄今均任職沿海加油站股份有限公司，
    聲請人95年度薪資收入為213,460 元、96年度薪資所得為24
    8,052 元、97年度薪資所得為251,025 元，聲請人98年01月
    至06月共計領取薪資122,025 元，有聲請人之95、96、97年
    度綜合所得稅各類所得資料清單及98年度薪資發放明細表在
    卷可憑，由聲請人薪資收入情形可知，聲請人自95年05月與
    慶豐銀行債務協商成立後迄目前為止，其收入並無重大變化
    ，且每月所得金額穩定增加，而非減少。聲請人固主張其於
    債務協商後，因其夫罹患肝硬化而失業，發生重大變化，致
    其須獨自撐持家計，於親友接濟下，勉強繳納2 期協商款項
    ，嗣後不得已而毀諾云云，但依聲請人提出其配偶98年08月
    04 日 之診斷證明書記載，其配偶係95年04月14日因肝硬化
    併低蛋白血症及腹水與B 型肝炎至嘉義長庚紀念醫院急診，
    於96 年04 月16日入病房，95年04月24日出院，門診追蹤目
    前狀況穩定，可徵其夫雖於95年04月間因肝硬化之故曾入院
    治療，惟數日後即已治癒出院，至今均未再發病，僅須門診
    追蹤即可，聲請人自承勞工保險局為此給付2,200 保險金，
    亦有卷附聲請人配偶設於口湖鄉農會帳戶之交易明細表可參
    ，嗣後勞工保險局並未因此再為其他保險給付，此外，聲請
    人配偶設於第一銀行北港分行帳戶顯示，聲請人配偶自95年
    05月起至同年11月止，聲請人配偶之第一銀行北港分行帳戶
    每月均有薪資收入，可見聲請人配偶所患肝硬化病情並不嚴
    重，則聲請人配偶既係於其協商前一個月，即因罹患肝硬化
    而入院治療，此情已為聲請人所已知並於協商時加以考量，
    聲請人之薪資所得自協商後迄今又未減少，自無所謂於協商
    後有不可歸責於聲請人之事由，致履行協商有重大困難之情
    形存在，何況觀諸聲請人配偶設於第一銀行北港分行之存摺
    影本，顯示聲請人於95年06月10日、95年07月10日繳納2 期
    之協商款項，均由其配偶之第一銀行北港分行帳戶轉帳支付
    ，而非由其他親友接濟，聲請人於協商之始，本即預先考慮
    其配偶尚有能力工作，並有穩定之薪資收入可協助其繳納協
    商款項，聲請人主張其因協商後，配偶罹病無法負擔家計並
    須支出醫療費用，致其履行協商條件有重大困難云云，要難
    採信。退步言之，縱認聲請人所稱協商條件過苛，每個月依
    協商條件應清償之金額無法維持基本生活等情屬實，亦為聲
    請人協商當時所得預見之事實，聲請人仍願成立協商，即難
    謂不可歸責於聲請人。更何況，聲請人於98年07月間再度向
    慶豐銀行申請協商，慶豐銀行亦同意與聲請人再次協商，依
    雙方所為之個別協商一致性方案內容計算，依該方案聲請人
    每月應清償予全體債權金融機構之協商債務金額僅8,500 元
    ，又較其95年達成協商時每月應繳金額10,300元大幅降低，
    條件更為優惠，參以聲請人提出之更生償還計畫草案自訂每
    月合理之還款金額為5,000 元，與慶豐銀行提出之個別協商
    一致性方案每月應繳款金額差距僅有3,500 元並不大，聲請
    人更無繳納困難之情形存在，聲請人竟反悔不願簽訂協議，
    顯示聲請人圖謀更生程序，意在減成清償，並無償還債務之
    誠意。
(二)、聲請人雖主張其每月須支付膳食費4,500 元、交通費500 元
    、水電分擔1,000 元、電信費用每月分擔1,000 元、其他日
    常開銷1,000 元、扶養三名子女王乙淳、王志誠、王曜琳支
    出9,000 元、有線電視費分擔270 元、健保費每月287 元，
    共計每月支出17,557元生活必要費用云云。然聲請人既已負
    債，本應量入為出，酌減其生活開支，所謂行政院主計處公
    布之每人每月最低消費支出，係以各項生活必須消費如保險
    費、房屋、膳食、交通、水電等為普遍性之統計調查所得出
    ，但並非每人每月實際均有各該項費用之支出，如聲請人無
    須租用房屋，則其每月即無房屋租金此筆支出，因此每月生
    活必要費用除參考上開統計資料外，仍應斟酌聲請人實際必
    須支出之項目是否必要，金額是否合理，依聲請人所列支與
    其配偶每人每月分擔電信費達1,000 元，一家人每月電信費
    高達2,000 元顯然過高，應以1,000 元為合理，則聲請人每
    月負擔500 元即可，而目前電視頻道包括免費之無線電視或
    數位電視頻道，並無必要安裝必須付費之有線電視，故該筆
    270 元之有線電視費用即缺乏必要性，至於聲請人之女王乙
    淳早即外出工作，每月有固定收入，有王乙淳之96、97年度
    綜合所得稅各類所得資料清單及設於華南商業銀行淡水分行
    、玉山銀行林口分行之帳戶交易明細附卷可佐，聲請人於98
    年08月09日提出之更生償還計畫草案，亦敘明其女王乙淳目
    前無須其扶養，可見聲請人於聲請人列出須每月支出扶養王
    乙淳之費用3,000 元，即有不實，委難採取，則聲請人及受
    其扶養之人每月必要生活費用應以13,787元為合理，聲請人
    目前除任職於加油站每月薪資所得平均20,000元外，另有內
    政部之補助款6,000 元，總計每月收入為26,000元，以聲請
    人目前每月所得減去上開生活必要費用後，仍有12,213元餘
    額（計算式26,000－13,787＝12,213），以之支付聲請人95
    年或98年之債務協商金額均綽綽有餘。茍考慮內政部之補助
    款屬不確定之所得，不加以列計為聲請人每月所得，僅以聲
    請人之薪資減去95年每月應繳納之債務協商金額所餘9,700
    元，或減去98年個別一致性協商金額僅餘11,500元，均不足
    以支付其與受扶養之人每月生活必要費用，但其配偶已切結
    每月平均薪資約為20,000元，聲請人配偶名下又有一幢房屋
    及5 筆田賦與一輛汽車，聲請人配偶名下不動產，單以公告
    現值或課稅現值計算，即達729,973 元，以聲請人配偶之資
    力，足以補聲請人以其薪資繳納協商金額後，餘額不足聲請
    人與二名受渠等扶養子女之生活必要費用部分，聲請人與其
    配偶為夫妻，本即有互相扶養之義務，及相互支援之必要，
    此亦較由債權人負擔不利益之結果，更為合情合理，故本院
    認債務人夫妻所得應合併計算，並以償債後之所得餘額，共
    同提供家庭生活所需，以聲請人與其配偶每月40,000元收入
    ，減去10,300元或8,500 元之債務協商金額，所餘29,700元
    或31,500元，支付聲請人一家四口之生活費已屬寬裕，遑論
    必要時，聲請人配偶仍有資產可使用。至於聲請人雖於債權
    人清冊載明，積欠高順招合會債務180,000 元，但自承無法
    提出任何證據佐證，則其主張尚積欠此項債務，難認為真。
    故依目前聲請人與其配偶之薪資所得及財產狀況，聲請人無
    論繳納其與債權銀行於95年所為協商金額或98年重新協商之
    金額，聲請人均有能力依約履行，並無不能履行協商條件之
    情事甚明，聲請人本應循此途徑清理債務，重建經濟生活，
    詎聲請人猶執前詞逕自提出本件更生之聲請，顯與誠信原則
    相悖，亦難認係「不可歸責於己之事由致履行有重大困難」
    。
五、綜上所述，聲請人於消費者債務清理條例施行前，既已與金
    融機構之債權人依金融主管機關協調成立之中華民國銀行公
    會會員辦理消費金融案件無擔保債務協商機制成立協商，且
    又無因不可歸責於己致履行顯有重大困難之事由，則其聲請
    更生，顯然違背消費者債務清理條例第151 條第6 項準用同
    條第5 項前段之規定，且該要件之欠缺又屬無從補正，依前
    揭說明，自應駁回其更生之聲請，爰裁定如主文。
中    華    民    國    98    年    9     月    23    日
              民事第二庭    法      官  李秋瑩
上為正本係照原本作成。
如不服本裁定，應於裁定送達後10日內，以書狀向本院提出抗告
，並繳納抗告費新臺幣1,000元。
中    華    民    國    98    年    9     月    23    日
                            書  記  官  蘇紋泙


司法院資訊處製作；財團法人民間司法改革基金會備份。
